臺灣臺南地方法院刑事判決
111年度易字第792號
公  訴  人  臺灣臺南地方檢察署檢察官
被      告  高柏楓



            黃柏維



上列被告因重利案件，經檢察官提起公訴（111年度偵字第8676
號），本院判決如下：
    主  文
高柏楓共同犯重利罪，處有期徒刑肆月，如易科罰金，以新臺幣
壹仟元折算壹日。未扣案犯罪所得新臺幣柒萬柒仟元沒收，於全
部或一部不能沒收或不宜執行沒收時，追徵其價額。
黃柏維共同犯重利罪，處有期徒刑肆月，如易科罰金，以新臺幣
壹仟元折算壹日。
    事實及理由
一、犯罪事實：高柏楓、黃柏維分別係位於臺南市○○區○○路000
    號「柏康當舖」之負責人及業務人員，二人共同基於重利之
    犯意聯絡，於民國110年3月26日，在上址趁吳亭妤無經驗而
    急需用款，以車號000-0000號自小客車（未留車）借款新臺
    幣（下同）110,000元之際，貸以款項，扣除利息2.5%、倉
    棧費5%，合計合計7.5%共8,250元，實際交付吳亭妤僅101,7
    50元。至同年4月間某日，高柏楓、黃柏維復承前重利之犯
    意，趁吳亭妤無經驗而急需用款，以不詳車號機車（亦未留
    車）借款20,000元之際，再次貸以款項，致使吳亭妤於附表
    所示之日期，支付如附表所示之款項與黃柏維，黃柏維再將
    款項交與高柏楓。扣除高柏楓、黃柏維二人同意列入本金之
    25,000元後，取得與原本顯不相當之重利，金額達77,000元
    。案經吳亭妤訴由臺南市政府警察局永康分局報請臺灣臺南
    地方檢察署檢察官偵查起訴。
二、前項犯罪事實，有下列事證足資證明：
　㈠被告高柏楓、黃柏維二人坦承分別為「柏康當舖」之負責人
    及業務人員，並於犯罪事實欄所示時、地，借款予告訴人吳
    亭妤並向其收取如附表所示款項之供述。
　㈡告訴人之指述。
　㈢卷附當票、行車執照、中古汽車買賣（委賣）合約書、汽車
    讓渡書、汽車借出使用‧取回同意切結書(均影本)。
　㈣被告高柏楓提出之借款及還款資料二紙。
　㈤被告黃柏維之郵局帳戶交易明細、告訴人所提出之自動提款
    機交易明細、台新銀行存摺影本、台新銀行、郵局及玉山銀
    行存摺封面影本。
　㈥被告黃柏維所書寫之還款紀錄一紙。
　㈦告訴人所提出與被告黃柏維之LINE對話紀錄及記事本內容。
三、被告二人雖辯稱並未收取與原本顯不相當之重利，本案係依
    當鋪業法收取利息，且還款金額包含本金云云。然：
　㈠金錢借貸為要物契約，因金錢之交付而生效力，故利息先扣
    之金錢借貸，其貸與之本金額應以利息預扣後實際交付借用
    人之金額為準，該預扣利息部分，既未實際交付借用人，自
    不成立金錢借貸（最高法院108年度台上字第2738號民事判
    決意旨參照）。查被告二人於本院審理中坦承告訴人借款11
    0,000元預扣第一期利息及倉棧費共8,250元之事實（本院卷
    第38頁），揆諸前引最高法院判決意旨，被告二人所交付之
    款項僅101,750元，被告二人以110,000元計算利息及倉棧費
    ，已屬不當。況，告訴人借款並未留車，此亦為被告二人所
    是認，依當鋪業法第3條第4款之規定，此種「免留車」之借
    款方式本不屬於當舖業法所規範之質當行為，借款人縱為當
    舖業者，亦不得依當舖業法第20條之規定收取倉棧費。被告
    二人分別為當舖負責人及業務人員，對於質當之規定當知之
    甚稔，其等明知對告訴人之借款並非質當行為，仍巧立名目
    收取倉棧費，以致收取之月息達借款金額7.5%，顯屬與原本
    顯不相當之重利。
　㈡告訴人確有於附表所示時間，匯款如附表所示金額至被告黃
    柏維郵局帳戶，之後由被告黃柏維交付被告高柏楓，此為被
    告二人所自承。而附表編號1所示金額8,250元，乃借款金額
    110,000元之7.5%；附表編號2、3所示金額9,750元，則為借
    款金額130,000元之7.5%，則被告二人此部分所收取之金額
    均不含本金，純屬利息，並無疑義。再依卷存被告黃柏維郵
    局帳戶交易明細及其與告訴人間LINE對話紀錄所示，告訴人
    於110年7月24日、26日先後匯款1,000元、1,200元，而被告
    黃柏維在110年7月27日LINE對話中對告訴人稱：「所以目前
    少7550」（偵卷第41、94頁），足見當日被告二人仍以9,75
    0元計算借款利息，告訴人償還之款項並未包含本金。
　㈢告訴人遲繳利息後，被告黃柏維於110年8月12日LINE對話中
    向告訴人提議：「不然這樣好了 你每個月繳12000」、「5
    千幫你還本金」、「最多只能這樣做」、「不然就是車子牽
    過來 利息算更低點」，經告訴人同意，並要求以其中5,000
    元償還本金（偵卷第94至95頁）。嗣告訴人於110年8月16日
    匯款9,800元至被告黃柏維郵局帳戶（偵卷第45頁），加計
    先前匯入之2,200元，總計匯款金額為12,000元；而被告黃
    柏維則於LINE對話中表示：「七月份已還本金5000 剩餘125
    000」（偵卷第96頁），並將之記入LINE通訊軟體記事本內
    （偵卷第109頁）。則依上述匯款紀錄、LINE對話內容及記
    事本內容可知，被告黃柏維直至110年8月12日始向告訴人提
    議每月償還5,000元本金及7,000元利息，經告訴人應允，並
    回溯自110年7月起算。顯見告訴人借款當時遭預扣之8,250
    元及如附表編號1至3所示之款項，均屬利息而不包含本金。
    被告二人於本院審理中辯稱上開返還之金額包含本金云云，
    然其二人對於本金金額究竟為何，無法提出具體且合乎交易
    常規之說明，所辯情節無從憑採。
　㈣被告二人與告訴人雖達成自110年7月起每月償還12,000元，
    其中5,000元為本金之合意，告訴人並於附表所示日期清償
    如附表所示金額，經被告黃柏維將償還之本金按月紀錄於LI
    NE通訊軟體之記事本內。然算至110年11月，告訴人仍剩餘1
    05,000元之本金未償還（偵卷第109至111頁）。查本案告訴
    人借款130,000元，而算至110年12月30日止，其已給付之款
    項達102,000元，其中本金僅25,000元，即便以被告二人減
    免後之月息7000元計算，每月之利息亦高達百分之5.3，換
    算為年息則高達百分之63.6，仍屬與原本顯不相當之重利。
　㈤況，被告高柏峰於偵查中陳稱有紀錄告訴人借款及還款資料
    ，並當庭提出借款還款明細，表示係其本人紀錄（偵卷第11
    6、121至123頁）。至本院審理中，被告高柏峰改稱：上開
    還款明細並非依照告訴人每月還款金額製作，且本案告訴人
    還款細目亦無紀錄云云（本院卷第39至40頁）。被告二人分
    別為當舖之負責人及業務人員，對於顧客之還款明細竟然全
    未留存，對於未留存之原因，亦無合理說明，於偵查中甚至
    提出不實之借款還款明細，意圖誤導，足認其二人確係意圖
    掩飾自身犯行。
　㈥至於，被告高柏峰於本院審理中辯稱告訴人借款並非急迫云
    云。然倘告訴人並非出於急迫，抑或係有借款經驗之人，衡
    情自不至於在不明瞭每期償還之金額是否包含本金，以及利
    息究竟如何計算之情形下，即貿然向被告二人借款，以致須
    負擔高額利息之理。且被告高柏楓就此部分抗辯情節表示毋
    庸聲請調查證據，自不能徒託空言，逕認其抗辯可採。
　㈦綜上所述，堪認被告二人確有公訴意旨所指重利犯行，其二
    人空言否認，不足採信。本案事證明確，被告二人犯行均堪
    認定，應依法論科。
四、核被告二人所為，均係犯刑法第344條第1項之重利罪。被告
    二人就上開重利犯行，有犯意聯絡及行為分擔，為共同正犯
    。被告二人巧立名目向告訴人收取預扣之第一期利息、倉棧
    費及後續如附表所示之金額，係出於單一之犯意，於接近之
    時間對同一人所為，侵害相同法益，將之視為數個舉動接續
    實施較為合理，應論以接續犯之實質上一罪。
五、審酌被告二人分別為當舖之負責人及業務人員，本應明瞭當
    舖業法之相關規定及國家對當舖業經營之限制，竟貪圖高利
    ，利用自身當舖業者之身分，巧立名目，趁告訴人急迫、無
    經驗，共同從事重利貸放，所為顯不可取，且被告二人犯後
    飾詞卸責否認犯行，毫無悔意，犯後態度不能認為良好；兼
    衡其二人各自之智識程度、家庭生活狀況的一切情狀，分別
    量處如主文所示之刑，並均諭知易科罰金之折算標準。
六、按重利罪所處罰者，並非貸放款項，而係行為人乘機取得與
    原本顯不相當之重利；且行為人犯重利罪係為取得與原本顯
    不相當之重利，則若無法取得此等重利，本無可能將款項貸
    予被害人，故行為人所取得與原本顯不相當之重利自係其犯
    罪所得，無庸扣除其放款可收取之法定利息。查本案告訴人
    借款130,000元，算至110年12月30日止，其已給付之款項達
    102,000元，其中本金僅25,000元，則扣除本金後之77,000
    元均屬犯罪所得。而被告黃柏維收取之款項最終均交付被告
    高柏楓，此業據被告二人自承在卷，爰依刑法第38條之1第1
    項前段之規定，於被告高柏楓罪刑項下宣告沒收，並依同條
    第3項之規定，諭知於全部或一部不能沒收或不宜執行沒收
    時，追徵其價額。
七、據上論斷，應依刑事訴訟法第299條第1項前段、第310條之1
    第1項，刑法第28條、第344條第1項、第41條第1項前段、第
    38條之1第1項前段、第3項，刑法施行法第1條之1，判決如
    主文。
本案經檢察官陳昆廷提起公訴，檢察官呂舒雯到庭執行職務。
中　　華　　民　　國　　111 　年　　9 　　月　　2 　　日
　　　　　　　　　刑事第十四庭  法　官　周紹武
以上正本證明與原本無異
如不服本判決應於收受本判後20日內向本院提出上訴書狀，並應
敘述具體理由。其未敘述上訴理由者，應於上訴期間屆滿後20日
內向本院補提理由書狀（均須按他造當事人之人數附繕本）「切
勿逕送上級法院」。
  　　　　　　　　　　　　　　　書記官　謝盈敏
中　　華　　民　　國　　111 　年　　9 　　月　　2 　　日
附錄本案論罪科刑法條：
中華民國刑法第344條
乘他人急迫、輕率、無經驗或難以求助之處境，貸以金錢或其他
物品，而取得與原本顯不相當之重利者，處3年以下有期徒刑、
拘役或科或併科30萬元以下罰金。
前項重利，包括手續費、保管費、違約金及其他與借貸相關之費
用。

附表：
編號 還款日期 支付金額（新臺幣） 備註 1 110年4月15日  8,250元 現金 2 110年5月21日  9,750元 匯入黃柏維郵局帳戶 3 110年6月28日  9,750元 匯入黃柏維郵局帳戶 4 110年7月24日  1,000元 匯入黃柏維郵局帳戶 5 111年7月26日  1,200元 匯入黃柏維郵局帳戶 6 110年8月16日  9,800元 匯入黃柏維郵局帳戶 7 110年9月3日 12,000元 匯入黃柏維郵局帳戶 8 110年9月24日 12,000元 匯入黃柏維郵局帳戶 9 110年10月24日  6,000元 匯入黃柏維郵局帳戶 10 110年11月15日  6,000元 匯入黃柏維郵局帳戶 11 110年11月25日 6,000元 匯入黃柏維郵局帳戶 （起訴書漏載） 12 110年12月15日  6,000元 匯入黃柏維郵局帳戶 13 110年12月30日  6,000元 匯入黃柏維郵局帳戶